臺灣高等法院民事判決
108年度家上字第220號
上  訴  人  謝秉男  
訴訟代理人  洪士淵律師
被  上訴人  游梓嫺  
訴訟代理人  李宏文律師
複  代理人  蔡佩儒律師
上列當事人間請求離婚等事件，上訴人對於中華民國108年6月14
日臺灣桃園地方法院106年度婚字第468號第一審判決提起上訴，
本院於109年6月17日言詞辯論終結，判決如下：
    主      文
上訴駁回。
第二審訴訟費用由上訴人負擔。
    事實及理由
上訴人主張：兩造於民國92年3月29日結婚，婚後育有兩名未成
  年子女。詎被上訴人除厭惡伊父母外，在伊母因傷緊急送醫，
  用錢孔急之際，被上訴人竟拒絕匯款予伊母，並禁止伊攜同未
  成年子女拜訪伊父母，及參加伊母親及祖母告別式。又被上訴
  人在未成年子女出生後，竟將未成年子女交付保姆全日照顧，
  致伊自工作地之大陸地區返臺後欲探視子女，尚須與保姆預約
  ，且經常遭被上訴人以各種理由阻撓伊與未成年子女見面與互
  動。被上訴人更於106年3月16日，在未告知之情況下，逕自出
  售兩造共同住處，並任意誣衊伊與多名女子有不正當之關係，
  使兩造之婚姻間賴以維持之互信、互重、互持基礎，遭被上訴
  人破壞殆盡，盪然無存，婚姻發生破綻而無回復之希望，而確
  有難以維持婚姻之重大事由。爰依民法第1052條第2項規定，
  求為准伊與被上訴人離婚，併依同法第1030條之1第1項規定，
  求為命被上訴人給付伊夫妻剩餘財產差額新臺幣（下同）244
  萬9,033元。原審就前開部分為上訴人敗訴之判決，上訴人對
  之不服，提起上訴，上訴聲明：㈠原判決關於駁回上訴人後開
  第㈡、㈢項部分廢棄。㈡准兩造離婚。㈢被上訴人應給付上訴人24
  4萬9,033元，及自106年2月7日起至清償日止，按年息5%計算
  之利息（未繫屬本院部分，不贅。又上訴人於原審依民法第10
  52條第1項第3、5款規定，請求判准兩造離婚部分，於本院不
  再主張）。
被上訴人則以：上訴人於102年至106年間，與多名大陸籍女子
  密切聯繫，蒐集不知名女子之大量生活照，且以暱稱「大丙」
  分別在淘男網、有緣網徵婚，登記婚姻狀態各為離異、喪偶，
  且不停邀約其他女子見面交往，是兩造婚姻間發生破綻，係上
  訴人所致，上訴人訴請離婚為無理由。又伊出售兩造共同住處
  ，係因上訴人為達離婚目的，不給與伊及未成年子女足夠之生
  活費，伊迫於經濟壓力及籌措未成年子女將來之生活費，不得
  已始出售共同住處，且伊事後覓得合適住處後，多次邀請上訴
  人返家共同居住，惟上訴人置之不理，拒絕返家，上訴人對兩
  造間婚姻之破綻應負較重之可歸責事由，不得訴請離婚等語，
  資為抗辯。並為答辯聲明：上訴駁回。 
上訴人主張兩造於92年3月29日結婚，育有未成年子女2名，現
  婚姻關係存續中，為被上訴人所不爭執，並有戶籍謄本在卷可
  稽（見原審卷㈠第4頁），自堪信為真實。 
上訴人主張兩造婚姻有難以維持婚姻之重大事由，請求判准兩
  造離婚，並請求被上訴人給付夫妻剩餘財產差額244萬9,033元
  本息，為被上訴人所否認，並以前開情詞置辯。茲就兩造之爭
  執分別論述如下：
  ㈠上訴人主張兩造有難以維持婚姻之重大事由，請求准予離婚
    ，為無理由：
  ⒈按民法第1052條第2項規定係採消極破綻主義，如婚姻有難以
    維持之重大事由，於夫妻雙方就該事由均須負責時，應比較
    衡量雙方之有責程度，僅責任較輕之一方得向責任較重之他
    方請求離婚，如雙方之有責程度相同，則雙方均得請求離婚
    ，始符民法第1052條第2項規定之立法本旨。是責任較重之
    一方應不得向責任較輕之他方請求離婚（最高法院106年度
    台上字第762號判決意旨參照）。
  ⒉上訴人主張被上訴人厭惡伊父母，拒絕匯款協助伊母，並禁
    止伊攜同未成年子女拜訪伊父母，及參加伊母親及祖母告別
    式，另阻撓伊與未成年人子女見面、互動，均為被上訴人所
    否認，上訴人就此部分主張未能舉證以實其說，自無足採，
    上訴人執此主張兩造婚姻發生破綻難以繼續維持云云，不足
    以取。
　⒊被上訴人辯稱上訴人於102年起至106年間，與多名大陸籍女
    子密切聯繫，並蒐集不知名女子之大量生活照，且以暱稱「
    大丙」分別在淘男網、有緣網徵婚，登記婚姻狀態各為離異
    、喪偶，且不停邀約其他女子見面交往，違背婚姻忠誠義務
    ，兩造婚姻間發生破綻係上訴人所致，業據提出對話紀錄、
    照片、網頁為證。上訴人則主張上開對話紀錄及照片係被上
    訴人擅自侵入其手機、電腦所非法取得，且對話紀錄及照片
    不能證明其違背婚姻忠誠義務云云。
　⑴按夫妻雙方固互負忠貞以保障婚姻純潔之道德上或法律上之
    義務，以維持夫妻間幸福圓滿之生活，然非任配偶之一方因
    而須被迫接受他方全盤監控自己生活及社會人際關係互動之
    義務，自不待言。上訴人執此指摘被上訴人查看前開對話紀
    錄及照片內容，侵害其隱私權、人性尊嚴，固非無據。惟按
    民事訴訟之目的旨在解決紛爭，維持私法秩序之和平及確認
    並實現當事人間實體上之權利義務，為達此目的，有賴發現
    真實與促進訴訟。而為發現真實所採行之手段，則應受誠信
    原則、正當程序、憲法權利保障及預防理論等法理之限制。
    又民事訴訟之目的與刑事訴訟之目的不同，且民事訴訟法亦
    未如刑事訴訟法對證據能力設有規定。是關於違法取得之證
    據，其證據能力應權衡民事訴訟之目的及法理，從發現真實
    與促進訴訟之必要性、違法取得證據所侵害法益之輕重及防
    止誘發違法收集證據之利益（即預防理論）以為判斷，尚非
    可一概否認其證據能力。衡情被上訴人查看前開對話紀錄及
    照片，係出於保護其基於配偶關係所生之身分法益。況對話
    紀錄等電磁紀錄若非即時保全，日後實行顯有困難，且兩造
    已生爭執，被上訴人如未將前開對話紀錄截圖下載，極有可
    能隨時遭刪除而滅失，致被上訴人原可享有之實體法上權利
    無法實現。準此，被上訴人上開保全證據行為，應類推適用
    民法第151條自助行為之規定，認屬例外情形，而准其為上
    開權利之實行。從而，被上訴人未經上訴人同意，查看、下
    載前開對話紀錄及照片內容，有害於上訴人之人性尊嚴、人
    格權、隱私權及財產權，取證固屬違法，然審酌被上訴人侵
    害行為之態樣非重，且其關於不貞蒐證權現實存在之困難，
    及被上訴人基於配偶關係所生之身分法益，本於法益權衡，
    應認為上開證據仍得於本件離婚訴訟事件中被利用，先予敘
    明。
　⑵查，觀諸暱稱「過亞紅」之人在對話訊息中稱呼上訴人為「
    親愛的」，表示其搭乘下午6時20分車抵達昆山，並詢問上
    訴人何時下班，上訴人則回應：「晚餐你想吃啥？要我先買
    回去嗎？」等語（見原審卷㈠第104頁），且於102年7月19日
    至同年8月5日間，兩人即有18次手機撥打紀錄（見原審卷㈠
    第103頁），顯見上訴人與暱稱「過亞紅」之人互動、來往
    頻繁。又上訴人在對話訊息中曾主動傳送戒指照片，請暱稱
    「H-業管-董晶晶」之人挑選戒指，並與其討論本件訴訟，
    表示：「律師說勝算很低很低」、「就算離，我可能會淨身
    出戶」，「H-業管-董晶晶」之人則稱：「那你繼續湊合著
    過吧」等語（見原審卷㈠第109至112頁），可見上訴人與暱
    稱「H-業管-董晶晶」之人關係相當密切。再者，上訴人曾
    主動傳送訊息詢問暱稱「A-恩施-陳容」之人，是否回來？
    是否還回昆山？且在「A-恩施-陳容」詢問上訴人是何人時
    ，表示自己是「先前常找你的那個戴眼鏡頭髮少的那個」，
    「A-恩施-陳容」表示自己換工作後，上訴人除不斷詢問其
    何時上班，新工作是否順利外，並邀約其外出見面（見原審
    卷㈠第116至120頁）；又暱稱「G-新城-小余」在訊息中稱呼
    上訴人為「老公」、「哥哥」，此依一般社會通念觀察，已
    超逾異性朋友之交往分際。另上訴人曾以暱稱「大丙」分別
    在淘男網、有緣網註冊，表示自己為「離異」、「喪偶」，
    希望可以尋找伴侶，認識心儀的對象，並藉由上開網站添加
    許多女性為好友，並互相交談，及邀約對方約會、見面，有
    網站列印資料及對話紀錄附卷可稽（見原審卷㈠第124至242
    頁）。此外，觀之被上訴人所提出之照片，上訴人與不知名
    女性之合照（見原審卷㈠第92至94頁），該不知名之女性將
    其頭部依靠於上訴人左肩上，且以右手環繞上訴人脖子並與
    上訴人相擁，而上訴人手機內，除儲存上開照片外，亦儲存
    該不知名之女性大量生活照（見原審卷㈠第95至102頁），上
    訴人所為已逾越一般異性正常友誼範疇之交往互動。基上，
    上訴人上開行為，顯然違反兩造夫妻忠誠義務，使被上訴人
    對上訴人產生不信任感，致兩造婚姻關係互信基礎遭受破壞
    ，該破綻之主因，自係上訴人之不當交友行為所引起，堪予
    認定。
　⒋另被上訴人於原審審理期間，於106年3月出售兩造共同住處
    之房地，為被上訴人所不爭執（見原審卷㈠第71頁）。被上
    訴人固辯稱係迫於經濟壓力及籌措未成年子女將來之生活費
    ，不得已始出售共同住處云云。但查，上訴人知悉被上訴人
    欲出租或處分前開房地後，已明白反對被上訴人上揭行為，
    有存證信函足參（見原審卷㈠第300至303頁）。被上訴人明
    知上情，卻未與上訴人誠摯溝通及共同協商，即逕自出售前
    開房地，並將上訴人放置於前開房地之個人物品，以行李箱
    、塑膠袋打包後，改移放友人房間，足證被上訴人對於上訴
    人未予尊重。參以，被上訴人搬離前開房地後，迄於108年1
    1月28日始將其新住所地址告知上訴人（見本院卷第88頁）
    ，堪認被上訴人前開行為就兩造婚姻關係破綻之擴大，同屬
    有責。 
　⒌綜合上開事證，上訴人於兩造婚姻存續期間，未思忖己身已
    婚身分，與「過亞紅」、「H-業管-董晶晶」「A-恩施-陳容
    」、「G-新城-小余」等女性互動頻繁、關係密切，逾越已
    婚男女在外交友應有之分際，違背夫妻忠誠義務，嚴重破壞
    兩造之感情及信任關係。被上訴人亦未尊重上訴人，在未告
    知上訴人之情況下，逕自出售前開房地，引起上訴人不滿，
    自客觀上觀察，兩造現今已欠缺誠信及誠摯之感情基礎，婚
    姻關係已有破綻。審酌兩造婚姻之裂痕乃肇因於上訴人數次
    與其他女子有曖昧關係，因認其有責程度顯較被上訴人為高
    ，依上開說明，上訴人自不得依民法第1052條第2項規定請
    求離婚。 　 
　㈡上訴人不得依民法第1030條之1第1項規定，請求被上訴人給
    付夫妻剩餘財產差額：
　　按法定財產制關係消滅時，夫或妻現存之婚後財產，扣除婚
    姻關係存續所負債務後，如有剩餘，其雙方剩餘財產之差額
    ，應平均分配，民法第1030條之1第1項前段定有明文。所謂
    法定財產制關係消滅，指因夫妻一方死亡、離婚、婚姻撤銷
    、約定改用他種約定財產制等情形。上訴人雖以兩造離婚為
    由，主張依民法第1030條之1第1項規定，對被上訴人有剩餘
    財產分配之請求權云云。惟本院不准上訴人請求離婚，已如
    前述，是兩造之法定財產制關係尚未消滅，上訴人依上規定
    請求被上訴人給付剩餘財產之差額，於法無據，不應准許。
綜上所述，上訴人依民法第1052條第2項規定，請求判准兩造離
  婚；依民法第1030條之1第1項規定，請求被上訴人給付244萬9
  ,033元，及自106年2月7日起至清償日止，按年息5%計算之利
  息，均無理由，不應准許。原審為上訴人敗訴之判決，並無不
  合。上訴意旨指摘原判決不當，求予廢棄改判，為無理由，應
  予駁回。  
本件事證已臻明確，兩造其餘之攻擊或防禦方法，經本院斟酌
  後，認為均不足以影響本判決之結果，爰不逐一論列，附此敘
  明。
據上論結，本件上訴為無理由，判決如主文。
中　　華　　民　　國　　109 　年　　7　　月　　8  　　日
                  家事法庭
                      審判長法  官  蘇芹英
                            法  官  賴劍毅
                            法  官  陳君鳳
正本係照原本作成。
如不服本判決，應於收受送達後20日內向本院提出上訴書狀，其
未表明上訴理由者，應於提出上訴後20日內向本院補提理由書狀
（均須按他造當事人之人數附繕本）上訴時應提出委任律師或具
有律師資格之人之委任狀；委任有律師資格者，另應附具律師資
格證書及釋明委任人與受任人有民事訴訟法第466條之1第1項但
書或第2項（詳附註）所定關係之釋明文書影本。如委任律師提
起上訴者，應一併繳納上訴審裁判費。
中　　華　　民　　國　　109 　年　　7 　　月　　9 　　日
　　　　　　　　　　　　　
　　　　　　　　　　　　　  書記官  郭姝妤
附註：
民事訴訟法第466條之1（第1項、第2項）：
對於第二審判決上訴，上訴人應委任律師為訴訟代理人。但上訴
人或其法定代理人具有律師資格者，不在此限。
上訴人之配偶、三親等內之血親、二親等內之姻親，或上訴人為
法人、中央或地方機關時，其所屬專任人員具有律師資格並經法
院認為適當者，亦得為第三審訴訟代理人。